【裁判字號】    90,上訴,1460
【裁判日期】    901107
【裁判案由】    發掘墳墓
【裁判全文】
臺灣高等法院刑事判決                            九十年度上訴字第一四六號
    上  訴  人
    即  被  告  甲○○
    選任辯護人  李明諭
                陳逸華
右上訴人因發掘墳墓案件，不服臺灣板橋地方法院八十九年度訴字第一九三六號，中
華民國九十年三月九日第一審判決（起訴案號：臺灣板橋地方法院檢察署八十九年度
偵字第一四三一一號，函請併辦：八十九年度偵字第一三０五二號）提起上訴，本院
判決如左：
    主  文
上訴駁回。
    事  實
一、緣甲○○於民國（下同）八十四年三月間，受地理師乙○○之委託，為乙○○妻
    舅丙○○之父、祖父及祖母等先人遺骨，在臺北縣林口鄉○○○段後坑小段一一
    二八地號土地（屬甲○○所有）上建造墓園，迄八十六年四月六日完工，並進行
    完墳儀式。詎甲○○因乙○○尚積欠二百七十四萬五千元之鉅額工程款項迄未付
    清，屢向乙○○及丙○○接洽又未獲解決，明知所承攬建造之墓園業已交付丙○○管領，竟於八十九年三月十一日，未經丙○○之同意，擅自發掘前開丙○○先
    人之墳墓，並將墳墓內之遺骨搬移至乙○○位於臺北縣淡水鎮南勢埔一之一號住
    處之庭園內隨意放置。嗣於同年四月二日，丙○○前往該墓園掃墓時，發現其先
    人墳墓遭人發掘，經報警處理後，始查悉上情。
二、案經丙○○告訴由臺灣板橋地方法院檢察署檢察官偵查起訴。
    理  由
一、訊據被告甲○○對於其發掘告訴人丙○○先人墳墓一節，固坦承不諱，惟矢口否
    認有發掘墳墓犯行，辯稱：伊當時係與乙○○、丙○○協商後，經林、高二人同
    意，始將上開墳墓內遺骨暫時移置於乙○○住處庭院，並無故意發掘墳墓之情事
    云云。惟查：
  (一)、前揭被告發掘告訴人丙○○之先人墳墓，並將其中遺骨移置乙○○住處庭院之
      事實，業據被告供明在卷，核與告訴人丙○○指訴之情節相符，並有現場照片
      十二幀附卷（他字第一二九八號偵查卷第六頁至九頁）可稽。
  (二)、按發掘墳墓而於法律保護墳墓之本旨不相違背者，雖不構成刑法第二百四十八
      條之發掘墳墓罪，但所謂不違背保護之本旨，係指其發掘墳墓本無不法侵害之
      故意，徒因遷葬或改建等工程上之需要，不得不起掘墳棺之情形而言，最高法
      院迭著有二十三年度上字第二０三八號、二十七年度上字第八八九號、三十一
      年度上字第二四二一號、八十三年度四一０四號等判例可資參照，準此，被告
      僅因委託人乙○○積欠工程款而發掘墳墓，既非基於遷葬或改建等工程上之必
      要而發掘上開墳墓，已難認其當時在主觀上毫無發掘墳墓之不法侵害故意，且
      告訴人未曾同意被告發掘上開墳墓移置遺骨一節，迭據告訴人於偵查中、原審
      及本院調查時陳明在卷（本院卷第五十二頁），證人乙○○於偵查中、原審及
      本院調查時，亦先後到庭證稱其對此事並不知情等語，足徵被告辯稱當時係經
      告訴人及乙○○同意始發掘墳墓移置遺骨云云，並無從證明為實在。
  (三)、又被告發掘上開墳墓後，特別於該墓地前用白漆書寫「此墓沒有付錢不得再使
      用」等字樣，亦據被告自承在卷，並有現場照片附卷（他字第一二九八號偵查
      卷第八頁）可參，被告發掘上開墳墓後，竟為此等警示意味濃厚之舉動，尤難
      認其確有經同意發掘墳墓移置遺骨之情事，再參諸被告明知該上開墳墓係告訴
      人之先人遺骨所在，依一般民間習俗，於發掘該墳墓並將遺骨送往乙○○住處
      之庭院中置放之前，應事先知會其後人即告訴人等家屬到場，以便協同處理遷
      葬等事宜，詎告訴人竟於事隔多日前往掃墓之際始發現上情，此益徵被告當時
      確係未經告訴人之同意即逕自發掘上開墳墓移置遺骨，其前開辯解，顯屬事後
      圖卸推託之詞，要無足採。
  (四)、被告於本院訊問時一再辯稱：「我要發掘墳墓前，有經乙○○同意；有事先通
      知丙○○及其妻」等語，本院依職權在經被告甲○○、告訴人丙○○、證人乙○○三人之同意下將被告甲○○、告訴人丙○○及證人乙○○三人送請法務部
      調查局測謊，測謊結果，被告甲○○就「(一)乙○○有同意渠先將遺骨挖出；(二)
      渠挖掘遺骨前曾通知乙○○；(三)渠挖掘遺骨前曾通知丙○○」三問題，均無情
      緒波動反應，研判「未」說謊；告訴人丙○○就「(一)甲○○曾通知要將遺骨挖
      出；(二)遷祖墳費用款項渠已交付乙○○；(三)渠『沒有同意』甲○○將先人遺骨
      挖出」三問題，均無情緒波動反應，研判「未」說謊；證人乙○○就「(一)渠沒
      有委請甲○○處理祖墳事宜；(二)甲○○沒有通知要將遺骨挖出」二問題均呈情
      緒波動反應，研判「有」說謊，有法務部調查局陸(三)字第九００五四一０四
      號測謊報告書在卷可佐，此雖可為被告所辯「確有事先通告乙○○及丙○○並
      經乙○○同意」之佐證，惟本件系爭墳墓是告訴人丙○○之父、祖父及祖母等
      先人之遺骨墳墓，並非乙○○之先人遺骨墳墓，是以墳墓可否遷移，應經丙○○同意，乙○○並無同意與否之權，被告縱經乙○○同意，亦無從阻卻其發掘
      墳墓罪之成立。何況被告始終無法舉證證明其經告訴人之同意而發掘墳墓之辯
      解為真實，足徵被告明知該墳墓為高鍚鴻所有，未經丙○○同意而發掘該墳墓
      之事實至為汋然。
  (五)、至證人即協同被告修建上開墳墓並參與工程款協商事宜之被告妻林秀琴雖於原
      審審理時到庭證稱：當時雙方曾赴乙○○住處樓下協商給付工程款事宜，然因
      告訴人與乙○○二人爭吵激烈，以致未達成任何結論，其後被告曾以電話與告
      訴人連繫給付積欠之工程款事宜，告訴人乃表示無法給付款項，須由被告方面
      自行處理云云，僅證述雙方迄未達成協議，告訴人亦僅籠統表示由被告自行處
      理該等問題，則告訴人或乙○○究竟有無同意被告發掘上開墳墓移置遺骨，仍
      無從憑以認定，是證人林秀琴此部分證詞，尚難援為有利於被告認定之依據，
      併此敘明。
  (六)、綜上所述，本件事證已臻明確，被告犯行洵堪認定，應依論科。
二、核被告所為，係犯刑法第二百四十八條第一項之發掘墳墓罪。檢察官函請併辦部
    分（即臺灣板橋地方法院檢察署八十九年度偵字第一三０五二號）之事實，與前
    揭起訴論罪科刑部分之事實完全相同，應認為業已起訴，本院自得合一審判，併
    此敘明。
三、原審以被告之罪證明確，援引刑法第二百四十八條第一項，審酌被告並無前科，
    素行尚稱良好，因求償建墳工程款未果，即擅自發掘該墳墓警示債務人，非但使
    告訴人承受諸多不便及損害，並破壞我國重視墳墓之善良風俗，復參酌其犯罪手
    段及犯罪後態度等一切情狀，量處有期徒刑七月，由於被告前未曾受有期徒刑以
    上刑之宣告，有臺灣高等法院檢察署刑案紀錄簡覆表一份附卷可稽，其因一時失
    慮致偶罹刑章，經此偵、審暨科刑教訓當知所警惕，信無再犯之虞，原審因認上
    開對其宣告之刑以暫不執行為適當，爰併予宣告緩刑三年。經核其認事用法均無
    違誤，量刑及為緩刑宣告亦屬妥適。
四、被告甲○○提起上訴，辯稱：本件發掘墳墓是經乙○○同意，並非擅自發掘墳墓
    而指摘原判決不當，惟查：被告明知所承攬建造之墓園是丙○○所有，並非乙○○所有，其未經丙○○同意而發掘該墳墓，核與刑法發掘墳墓罪之構成要件完全
    相符，足徵被告辯稱：本件經乙○○同意後始予以發掘云云，顯係卸責之詞，不
    足採信，是被告甲○○之上訴，為無理由，應予駁回。
五、證人乙○○於偵查中、原審及本院調查時，雖迭次結證稱其並未接洽上開修建墳
    墓之事云云，惟本件依告訴人之指述、被告之供述、證人即刻製上開墳墓墓碑師
    父陳重壇於原審審理時之證詞、告訴人所提匯款回條影本等觀之，各該證據資料
    均一致指向證人乙○○確有接洽上開修建墳墓之事，其顯涉有「於案情有重要關
    係之事項，供前具結，而為虛偽陳述」之偽證罪嫌，然此部分尚未經檢察官提起
    公訴，自應由檢察官另行偵辦，附此說明。
據上論斷，應依刑事訴訟法第三百六十八條，判決如主文。
本案經檢察官覃正祥到庭執行職務。
中      華      民      國      九十      年      十一      月    七    日
                              台灣高等法院刑事第二庭
                                  審判長法  官  蔡  長  溪
                                        法  官  楊  貴  志
                                        法  官  林  俊  益
右正本證明與原本無異。
如不服本判決應於收受送達後十日內向本院提出上訴書狀，其未敘述上訴之理由者並
得於提起上訴後十日內向本院補提理由書。
                                        書記官  陳  明  琴
中      華      民      國    九十    年     十一   月    七          日
附錄本判決論罪科刑法條：
刑法第二百四十八條
發掘墳墓者，處六月以上五年以下有期徒刑。
前項之未遂犯罰之。


司法院資訊處製作；財團法人民間司法改革基金會備份。
